臺灣高等法院刑事判決　　　　　　 95年度上更(一)字第533號
　上　訴　人
　即　被　告　甲○○
　　　　　　　　　　　（現另案於臺灣桃園監獄執行中）
上列上訴人因毀損案件，不服臺灣臺北地方法院91年度訴字第11
36號，中華民國92年 8月14日第一審判決（起訴案號：臺灣臺北
地方法院檢察署90年度偵字第 24782號），提起上訴，本院判決
後，經最高法院發回更審，本院判決如下：
    主  文
原判決撤銷。
甲○○無罪。
    理  由
一、公訴意旨略以：被告甲○○明知坐落在財團法人中華福音道
    路德會所有之台北市中山區（起訴書誤載為中正區○○○段
    二小段七六０地號土地、門牌為台北市○○○路○段八九巷
    二七弄四號之地上建物（下稱「系爭建物」），係經中華福
    音道路德會總會撥用經費及中華福音道路德會真理堂（下稱
    「真理堂」）教友捐贈款項，於民國（下同）五十七年間共
    同出資興建而成，屬於真理堂所有之建物，竟基於毀損系爭
    建物之犯意，於九十年九月一日十時二十分許，僱用不知情
    之曾仁宗（另為不起訴處分）率領工程人員，以怪手拆除殆
    盡，足以生損害於真理堂。因認被告涉有刑法第三百五十三
    條第一項之罪嫌云云。
二、按犯罪事實應依證據認定之，無證據不得認定犯罪事實；又
    不能證明被告犯罪者，應諭知無罪之判決，刑事訴訟法第15
    4條第2項及第301條第 1項分別定有明文。又按刑法第353條
    第 1項毀壞建築物之成立，主觀上須有毀損之故意，客觀上
    須有毀壞他人建築物，並使該建築物失其效用為其構成要件
    。
三、訊據上訴人即被告甲○○固供承有於上揭時間擔任財團法人
    中華福音道路德會董事長，而於90年9月1日上午10時20分許
    僱用不知情之偉峰公司代表人曾仁宗率領不知情之工程人員
    數名，以怪手將坐落於台北市○○區○○路二小段七六Ｏ地
    號土地上之門牌號碼為台北市○○○路○段八九巷二七弄四
    號之地上建物（即教堂一座）拆除等事實，惟堅詞否認有何
    毀壞他人建築物之犯行，辯稱：財團法人中華福音道路德會
    是依法成立之法定機構，真理堂、中華福音道路德會均係財
    團法人中華福音道路德會之內部組織，上開「真理堂」之建
    物係美國路德會總會撥款出資所蓋，部分則是由教友所捐獻
    的，是屬財團法人中華福音道路德會所有的，係於49年間興
    建，至今均未改建，因上開教堂老舊，經董事會會議決議拆
    除上開教堂以新建新教堂等建物，並已事先聲請拆除執照及
    建照執照，依合建契約約定，我們負責拆房子交給建設公司
    蓋新教堂，伊僅係受委任進行拆除改建事宜，係為教會奉獻
    ，並無毀損他人建築物之犯意云云。經查：
(一)座落於台北市○○區○○段二小段七六０地號土地為財團法
    人中華福音道路德會所有，而財團法人中華福音道路德會之
    前身為財團法人台灣省嘉義縣基督教中華福音道路德會，因
    法人之業務跨越省市，而屬全國之性質，乃於76年10月間向
    當時之主管機關台灣省嘉義市政府申請准予更名為財團法人
　　中華福音道路德會，經嘉義市政府於同年月30日同意准予變
  　更，並於77年 3月10日向管轄法院即台灣台北地方法院辦理
    法人登記等情，此有土地所有權狀、臺灣省嘉義市政府七六
    府民禮字第七０一０三號函、法人登記證書在卷可參（見偵
　　字第一四五五號卷第16頁、原審卷 (二) 第74頁、九十年他
  　字第四二七０號卷第10頁）。又座落於台北市○○區○○段
    二小段七六０地號土地係於民國四十八年間原由美國路德會
    密蘇里總會所購買，以璩泰開牧師名義登記為所有權人，嗣
　　中華福音道路德會成立財團法人，乃於六十二年間移轉登記
  　予財團法人臺灣省嘉義縣基督教中華福音道路德會，再由財
    團法人中華福音道路德會繼受之。而真理堂之建物則座落在
    台北市○○區○○段二小段七六０地號土地上，包括有四十
　　九年興建之教堂及五十七年興建之教育堂及牧師宿舍，本案
  　被告所拆除者即該49年間所興建之教堂，而系爭教堂建物係
    於49年間，除由本地教友捐獻部分款項外，其餘大部分款項
    由美國路德會密蘇里總會撥款所興建，此為被告及告訴人所
    均不否認，惟該教堂因未辦理保存登記，致所有權歸屬不明
    ，據被告供稱系爭教堂應併同土地移歸依法登記成立之財團
    法人中華福音道路德會所有云云，而告訴人則稱該教堂建物
  　之所有權應歸屬使用之真理堂所有云云，雙方各有堅持。然
    據路德會美國米蘇里總會海外傳道部執行主席愛德華．魏斯
    卡於八十六年七月六日所出具、經米蘇里州聖路易郡公證人
    凱瑟琳惠特考穆公證之書函，載明中華福音道路德會於1971
    年正式改組成路德會米蘇里總會之伙伴教會後，將各類土地
    、財產、建物移轉所有權給「財團法人台灣省嘉義縣基督教
    中華福音道路德會」（見原審卷一第二三五、二三六頁）；
    而財團法人中華福音道路德會之前身即為財團法人台灣省嘉
    義縣基督教中華福音道路德會，且上開土地，被告及告訴人
    並均不爭執同係由美國路德會密蘇里總會撥款所購買，而美
    國總會購地之目的無非係為興建教堂，乃撥款一併興建教堂
    ，亦屬可能，是系爭建物因未辦理保存登記，致所有權歸屬
    不明，惟若系爭建物當初已辦理保存登記，非無可能因而併
    同土地移轉登記予財團法人中華福音道路德會，至證人任治
    平牧師固於原審法院審理時證稱：伊從一九五○年從香港來
　　到台灣，開始推動路德會的成立，到一九五二年成立台灣福
  　音道路德會，福音道路德會與真理堂的關係，真理堂是屬於
    福音道路德會的教會之一，伊現在所指的福音道路德會，剛
    開始是台灣福音道路德會，後來成立中華福音道路德會，是
    在一九六六年組成，財團法人中華福音道路德會是屬於中華
    福音道路德會下的一個組織，它是在一九九一年以後才成立
    。台灣北區有真理堂等十一個教會，……都是屬於中華福音
    道路德會的組織，而不屬於財團法人中華福音道路德會以下
    的系統等語（見原審卷卷 (二) 第4至9頁），惟查中華福音
    道路德會並非依法登記之法定組織，應僅屬教會之內部組織
    ，而財團法人中華福音道路德會則係依法向主管機關登記成
  　立之法人，得為權利義務主體，並參酌上揭路德會美國米蘇
    里總會海外傳道部執行主席愛德華．魏斯卡於八十六年七月
　　六日所出具、經米蘇里州聖路易郡公證人凱瑟琳惠特考穆公
  　證之書函，以中華福音道路德會於1971年正式改組成路德會
    米蘇里總會之伙伴教會後，即將各類土地、財產、建物移轉
    所有權移轉給依法登記之「財團法人台灣省嘉義縣基督教中
    華福音道路德會」，嗣財團法人台灣省嘉義縣基督教中華福
    音道路德會更名為財團法人中華福音道路德會，而繼受權利
    義務，是財團法人中華福音道路德會之成立，非無並係為便
    於將屬中華福音道路德會之財產移轉登記予得為權利義務主
    體之法人組織，是財團法人中華福音道路德會之財產清冊中
    縱未包含系爭未辦保存登記（無法辦理移轉登記）之建物，
    惟被告一再堅詞主觀上認為所拆之教堂係屬財團法人中華福
    音道路德會所有，似非無據。
(二)被告另辯稱因系爭建物老舊，且遭告訴人乙○○等人非法佔
    用多年，財團法人中華福音道路德會乃於88年8月20日及90
    年8月16日召開第四屆董事會第十四次臨時會、第五屆董事
    會第七次臨時會議，會議中決議通過因真理堂使用年代久遠
    ，亟需改建，經以展業公司提出合建計畫為最佳，決議與該
    公司訂立合建契約，並請董事前往與佔用人溝通搬遷，並拆
    除超齡舊建物重建等事宜，其係經過決議後，才依法定程序
    負責僱工執行系爭建物之拆除云云，並據提出財團法人中華
    福音道路德會第五屆董事會第七次臨時會會議紀錄、展業建
    設股份有限公司─長春合建案土地合建分屋契約書影本、建
    造執照併辦拆除執照資料表影本各乙份在卷可參（見九十年
    偵字第二四七八二號卷第 9至19頁、原審卷第96至99頁），
    是財團法人中華福音道路德會所有上開土地，經該法人董事
    會決議與展業建設股份有限公司合建房屋，並由全體董事與
    該公司簽訂合建契約，而依該契約書之約定，應由財團法人
    中華福音道路德會負責清除系爭土地上之建物，惟為顧及現
    占用人之處境，董事會決議先由董事朱運平及曾治國前往溝
    通情商搬遷，以便將系爭老舊之建物拆除，重建新教堂，嗣
    朱運平等人未能與現佔用之告訴人乙○○等人溝通協商自行
    拆遷，而依約定財團法人中華福音道路德會仍應負責將系爭
    建物拆除，此亦應為該董事會決議之意旨。而因被告擔任該
    財團法人中華福音道路德會之董事長，因而負責系爭建物之
    拆除，而查財團法人中華福音道路德會因未能依約定即時拆
    除系爭建物，經展業建設股份有限公司先後於90年 7月11日
    及90年10月29日寄發存證信函通知財團法人中華福音道路德
    會限期依約完成地上物之拆除工作，有該二紙存證信函在卷
    可參，另財團法人中華福音道路德會並因而於90年 7月18日
    寄發存證信函要求占用人即告訴人乙○○限期搬離系爭建物
    ，惟仍未獲置理，經向臺北市政府工務局申請核發而取得系
    爭建物之建築併同拆除執照後，始因而委託曾仁宗經營之偉
    峰公司執行系爭建物之拆除，以便興建新教堂，茲查被告一
    再指述拆除系爭老舊之建物，乃係為興建新教堂，其於現場
    樹立之公告牌，並揭示「一、本法人已依法和拆除執照將此
    土地上之老舊建築物委託某某公司拆除、俾重建新教堂及宿
    舍。」，則被告身為財團法人中華福音道路德會董事長，主
    觀上並堅信系爭教堂為財團法人中華福音道路德會所有，且
    受財團法人中華福音道路德會董事會之委任，並於九十年間
　　向臺北市政府工務局申請核發而取得系爭建物之建築併同拆
  　除執照，而後始僱工拆除系爭建物以便興建新教堂，在主觀
    上實難認其有毀壞他人建築物之犯罪故意，尚難以該罪相繩
    。至已被拆除之教堂，究係真理堂所有，抑或財團法人中華
    福音道路德會所有，則屬民事糾葛，應循民事訴訟程序，以
　　謀救濟，苟確認係真理堂所有而遭誤拆，係屬如何向被告或
  　財團法人中華福音道路德會請求損害賠償之問題，應與刑責
    無涉。此外本院復查無其他積極證據足資認定被告確有前開
    犯行，被告所辯並無毀損他人建築物之犯意云云，應堪採信
    。被告犯行，尚屬不能證明，原審未詳加調查，細心勾稽，
    遽為被告有罪之認定，並予以論罪科刑，尚有未恰，被告執
    以上訴，非無理由，則原判決既有可議，自應由本院予以撤
    銷，改判被告無罪。
據上論斷，應依刑事訴訟法第369條第1項前段、第364條、第301
條第1項，判決如主文。
本案經檢察官黃全祿到庭執行職務。
中　　華　　民　　國　　96　　年　　3　　月　　2　　日
　　　　　　　　　刑事第五庭    審判長法　官  吳  敦
　　　　　　　　　　　　　　　　　　  法　官  吳啟民
　　　　　　　　　　　　　　　　　　  法　官  張傳栗
以上正本證明與原本無異。
如不服本判決，應於收受送達後十日內向本院提出上訴書狀，其
未敘述上訴之理由者並得於提起上訴後十日內向本院補提理由書
（均須按他造當事人之人數附繕本）。
                                      書記官  何子傑
中　　華　　民　　國　　96　　年　　3 　　月　　2 　　日
